臺灣臺中地方法院民事判決　　　　　　　94年度訴字第2314號
原　　　告　上基通運有限公司
法定代理人　乙○○
訴訟代理人　李清輝律師
被　　　告　交通部臺中港務局
法定代理人　甲○○
訴訟代理人　羅豐胤律師
　　　　　　洪明儒律師
上列當事人間請求確認租賃關係事件，本院於民國94年12月7日
言詞辯論終結，判決如下：
    主    文
原告之訴駁回。
訴訟費用由原告負擔。
    事實及理由
壹、兩造爭執要旨：
  一、原告主張：
    (一)被告於民國（下同）94年6月29日以公告將臺中港21碼
        頭第一、二線土地約16,992平方公尺，以公開招標方式
        出租，並於94年7月19日開標，由原告以年保證裝卸量
        6,001,000噸得標。原告遂於94年8月5日依被告招標投
        標須知及臺中港21號碼頭第1、2線土地租賃契約（草案
        ）附件二、附件三規定，於94年8月5日期限前繳交履約
        保證金新臺幣（下同）1,166,977元。至此，原告已為
        得標廠商，並已依約履行得標廠商之義務，兩造間應已
        成立租賃關係。未料，被告於94年8月11日函知原告履
        約保證金應隨得標價（保證運量6,001,000噸/年）調整
        為8,400,000元，並請原告於發文日起十五日內補足履
        約保證金。被告嗣又於94年9月6日函知原告，表示原告
        因逾越94年8月26日繳納期限仍未補足履約保證金，依
        據招標須知第二十八條規定，視同放棄得標權，被告將
        沒收押標金500,000元。然按前述土地租賃契約附件二
        、三已明確載明履約保證金之總額為1,166,977元，且
        無任何文字表明該金額為試算之參考，亦無其他文字表
        明得標廠商應另外計算履約保證金之數額，原告已信賴
        該文件，被告自不得於原告得標後再行調高履約保證金
        ；又原告於94年8月1日曾派員向被告詢問履約保證金事
        宜，亦經承辦人員告知其金額為1,166,977元，原告已
        盡查證責任，且因此更信賴履約保證金應為上開金額無
        誤，並依約繳納。再者，前述土地租賃契約等文件內並
        無任何文字提及年保證裝卸量與履約保證金有關，被告
        所有招標文件，皆為其單方訂定，如契約文字有不明確
        之處，應為有利於消費者之認定。惟被告就履行保證金
        之數額仍認定為8,400,000元，原告若未繳足，即有因
        被告取消得標資格而喪失前述土地租賃權利之虞，故兩
        造間就前述土地租賃關係之存否滋生爭議，原告因而有
        提起確認之訴之必要，爰提起本件訴訟。
    (二)並聲明：確認原告就臺中港21碼頭第1、2線土地之租賃
        關係享有簽約權存在。
  二、被告抗辯：
    (一)依招標投標須知第二十七條第四項、第三十二條規定，
        原告所需繳納之履約保證金，係依契約當時兩個月之各
        項費用總金額計算。而依契約樣稿（草案）第三條第(三)
        項規定，承租人應繳納各項費用有：土地使用、鋪面成
        本攤銷、碼頭裝卸管理費、後線堆置場管理費共四項，
        其中「碼頭裝卸管理費用」係依承租人裝作業之噸量計
        算，惟契約草案第三條第(五)項另約定乙方（承租人）承
        諾之年保證裝卸量為每年００００噸，如全年裝卸量未
        達最低年保證裝卸量時，應按最低年保證裝卸量繳納管
        理費，如全年裝卸量超過最低保證裝卸量時，仍按實際
        裝卸量計繳管理費。亦即投標廠商於投標時提出之年保
        證裝卸量（即公開標租之競標標的），如係最高者，即
        為得標廠商。得標人於投標時出之年保證裝卸量為其日
        後繳納「碼頭裝卸管理費」之最低標準，其至少應依投
        標時提出之年保證裝卸量計繳碼頭裝卸管理費。從而，
        得標人依前述招標投標須知第二十七條第四項、第三十
        二條規定所應繳納之履約保證金，亦應以得標人（承租
        人）所承諾之年保證裝卸量計算碼頭裝卸管理費，連同
        其他承租人應繳納之土地使用費、鋪面成本攤銷費、後
        線堆置場管理費等費用，計算二個月之總金額，作為繳
        納履約保證金之計算依據。又前述租賃契約草案附件二
       「21號碼頭第一、二線土地租賃二各項租金費用計算表
        」就契約草案第三條第一項明列各項費用，其中就「碼
        頭裝卸管理費」之說明欄已載明「裝卸噸量以保證裝卸
        量為下限…」計算所得金額4,870,080元，亦載明「以
        最低保證裝卸量為下限估算」、「下限」等語，附件二
        於「保證裝卸量」並重申「年保證裝卸量為競標標的，
        以最高者得標，最低保證裝卸量為608,000噸/年」。因
        而該附件二計算出之履約保證金1,166,977元，其中「
        碼頭裝卸管理費」係以本案投標時之「最低保證裝卸量
        」，即競標標的之最低額度（投標人提出之年保證裝卸
        量，如低於該最低額度，亦屬廢標）為計算基準，如廠
        商得標，自然應依得標人所承諾之年保證裝卸量計算碼
        頭裝卸管理費，進而計算其應繳之履約保證金，並非表
        示無論標人承諾之年保證運量高低，均僅須繳納1,166,
        977元。然經被告再三通知原告補足履約保證金至8,400
        ,000 元，但原告仍置之不理，被告爰依招標投標須知
        第二十五條第二項規定，沒收原告繳交之押租金500,00
        0元，已繳之履約保證金1,166,977元則無息退還，是
        本件租賃契約並未簽立，係因原告不依規定繳足履約保
        證金所致。又被告另以書面通知原告應繳納履約保證金
        之數額，原告若認租賃契約文字有不符之處，應請求被
        告解釋。另依招標投標須知第二十八條第一項規定，得
        標廠商即原告必須先繳納履約保證金後，被告方需簽訂
        租賃契約，否則被告並無簽約義務。
    (二)並聲明：原告之訴駁回。
貳、本件經兩造整理並協議簡化爭點如下：
  一、不爭執事項：（本院採為判決之基礎）
    (一)被告交通部臺中港務局於94年6月29日以公告將臺中港
        21碼頭第一、二線土地約16,992平方公尺，以公開招標
        方式出租。嗣於94年7月13日另補充公告請有意投標業
        者自行評估投入成本，臺中港務局仍以「年保證裝卸量
        」為競標標的，最高者得標。依投標單廠商應填寫事項
        第六項，投標廠商應承諾年保證裝卸量每年為若干千噸
        ，最低保證裝卸量為每年60萬8千噸。
    (二)招標投標須知第十條第一項約定：年保證裝卸量為競標
        標的，以投標者承諾之年保證裝卸量最高者得標。第二
        十七條第四項約定：得標廠商應依兩個月之各項費用總
        金額作為履約保證金，並得以押標金移作履約保證金，
        且於簽約前乙次補足差額。第二十八條約定：決標後，
        得標廠商應於接本局得標通知後十五日內繳納履約保證
        金，並於繳納後四十五日內，與臺中港務局完成契約之
        簽訂。逾期不繳納履約保證金、不簽約者，則不經催告
        視為放棄得標權，其原繳之押標金不予發還，得標者不
        得異議。第三十二條約定：履約保證金：依契約當時兩
        個月之各項費用總金額計算，其繳交種類詳如契約樣稿
        。
    (三)臺中港21碼頭第一、二線土地租賃契約（草案）第三條
        第一項約定，承租人於租賃期間內，應按期繳納：(一)土
        地使用費；(二)鋪面成本攤銷費；(三)碼頭裝卸管理費；(四)
        後線堆置場管理費。其第五款並約定：「乙方承諾之最
        低年保證裝卸量為每年００００噸 (以計費噸為準)，
        如全年裝卸量未達最低年保證裝卸量時，應按最低年保
        證裝卸量繳納管理費，如全年裝卸量超過最低年保證裝
        卸量時，仍按實際裝卸量計繳管理費。」第十一條第二
        項約定：「乙方應於簽訂本契約前乙次繳納履約保證金
        新臺幣壹佰壹拾陸萬陸仟玖佰柒拾柒元整（約相當於契
        約當時兩個月之租金費用總額）。」又租賃契約草案的
        附件二「21碼頭第一、二線土地租賃案各項租金費用計
        算表」之履約保證金新臺幣1,166,977元，是以最低年
        保證裝卸量下限608,000噸為計算。
    (四)系爭標案於94年7月19日開標，由原告以年保證裝卸量
        6,001,000噸得標。
    (五)原告於94年8月5日繳交履約保證金1,166,977元（銀行
        本票），被告如數收訖。
    (六)被告於94年8月11日函知原告履約保證金應隨得標價（
        保證運量6,001,000噸/年）調整為8,400,000元，並請
        原告於發文日起十五日內補足履約保證金。
    (七)被告於94年9月6日函知原告因其逾越94年8月26日繳納
        期限，仍未補足履約保證金，依據招標須知第二十八條
        規定，視同原告放棄得標權，被告將沒收押標金50萬元
        ，原告繳交之履約保證金1,166,977元無息退還。
   二、爭執之事項：
       原告繳交履約保證金1,166,977元，是否符合招標投標須
       知及租賃契約草案關於履約保證金的約定？
參、得心證之理由：
  一、原告繳交履約保證金1,166,977元，是否符合招標投標須
      知及租賃契約草案關於履約保證金的約定？說明如下：
    (一)被告於94年6月29日以公告將臺中港21碼頭第一、二線
        土地約16,992平方公尺，以公開招標方式出租（以下稱
        系爭標案）。其招標文件中之招標投標須知第十條第一
        項約定：年保證裝卸量為競標標的，以投標者承諾之年
        保證裝卸量最高者得標。第二十七條第四項約定：得標
        廠商應依兩個月之各項費用總金額作為履約保證金，並
        得以押標金移作履約保證金，且於簽約前乙次補足差額
        。第二十八條約定：決標後，得標廠商應於接本局得標
        通知後十五日內繳納履約保證金，並於繳納後四十五日
        內，與臺中港務局完成契約之簽訂。逾期不繳納履約保
        證金、不簽約者，則不經催告視為放棄得標權，其原繳
        之押標金不予發還，得標者不得異議。第三十二條約定
        ：履約保證金：依契約當時兩個月之各項費用總金額計
        算，其繳交種類詳如契約樣稿。而臺中港21碼頭第一、
        二線土地租賃契約（草案）第三條第一項約定，承租人
        於租賃期間內，應按期繳納：(一)土地使用費；(二)鋪面成
        本攤銷費；(三)碼頭裝卸管理費；(四)後線堆置場管理費。
        其第五款並約定：「乙方承諾之最低年保證裝卸量為每
        年００００噸 (以計費噸為準)，如全年裝卸量未達最
        低年保證裝卸量時，應按最低年保證裝卸量繳納管理費
        ，如全年裝卸量超過最低年保證裝卸量時，仍按實際裝
        卸量計繳管理費。」。由此可知，系爭標案之得標廠商
        ，於得標後應繳納之履約保證金，是依承租期間應繳納
        之兩個月之各項費用總金額為計算。而得標廠商於租賃
        期間應繳納之費用，計有土地使用費、鋪面成本攤銷費
        、碼頭裝卸管理費及後線堆置場管理費等項目，其中碼
        頭裝卸管理費，是以得標人承諾之最低年保證裝卸量計
        算，如全年裝卸量超過最低年保證裝卸量時，甚至須按
        實際裝卸量計繳管理費。再參以租賃契約草案的附件二
        「21碼頭第一、二線土地租賃案各項租金費用計算表」
        其中「碼頭裝卸管理費」項目，其說明欄載明裝卸噸量
        以保證裝卸量為下限，足徵於計算得標廠商應繳納之履
        約保證金時，其中關於碼頭裝卸管理費部分，應依得標
        廠商之年保證裝卸量為計算依據，而非以系爭標案之最
        低保證裝卸量每年608,000噸為計算依據。
    (二)臺中港21碼頭第一、二線土地租賃契約（草案）第十一
        條第二項雖然約定：「乙方應於簽訂本契約前乙次繳納
        履約保證金新臺幣壹佰壹拾陸萬陸仟玖佰柒拾柒元整（
        約相當於契約當時兩個月之租金費用總額）。」但因該
        租賃契約是招標文件中之草約，其目的僅是供作投標人
        參考，該約款所稱之履約保證金1,166,977元，顯然僅
        是以系爭標案之最低保證裝卸量每年608,000噸為試算
        ，此由租賃契約草案的附件二「21碼頭第一、二線土地
        租賃案各項租金費用計算表」之履約保證金1,166,977
        元是以最低年保證裝卸量下限608,000噸為估算亦得確
        認。另上開約定內容，於「繳納履約保證金1,166,977
        元」之後，特別以括弧表示「約相當於契約當時兩個月
        之租金費用總額」。而原告是以年保證裝卸量6,001,00
        0噸得標，對其承租後每月應繳之最低租金費用總額，
        自當知之甚明，該「約相當於契約當時兩個月之租金費
        用總額」，絕非僅有1,166,977元，亦應為原告所明知
        ，故該1,166,977元，顯然僅為試算之金額而已。原告
        於此情形下，猶執意僅繳交履約保證金1,166,977元，
        此與招標投標須知及租賃契約草案關於履約保證金的約
        定，自有未合。而被告於94年8月11日函知原告履約保
        證金應隨得標價（保證運量6,001,000噸/年）調整為8,
        400,000元，並請原告於發文日起十五日內補足履約保
        證金，但原告並未補足，故原告之得標權已經喪失，誠
        無疑義。
  二、綜上所述，原告請求確認其對被告就臺中港21碼頭第1、2
      線土地之租賃關係享有簽約權存在，為無理由，應予駁回
      。
肆、訴訟費用負擔之依據：民事訴訟法第七十八條。
中　　華　　民　　國　　94　　年　　12　　月　　21　　日
                  民事第一庭    法  官  游文科
正本係照原本作成。
如對本判決上訴，須於判決送達後20日內向本院提出上訴狀。
中　　華　　民　　國　　94　　年　　12　　月　　21　　日
                                書記官
